---
title: "第四章：数据处理与清洗"
subtitle: "Tidyverse · dplyr · tidyr · stringr · forcats · lubridate"
author: "王靖雅"
date: "2026-05-08"
output:
  xaringan::moon_reader:
    css: [default, Chap4-slides.css]
    lib_dir: libs
    nature:
      highlightStyle: atom-one-dark
      highlightLines: true
      countIncrementalSlides: false
      ratio: "16:9"
      slideNumberFormat: |
        <div class="progress-bar-container">
          <div class="progress-bar" style="width: calc(%current% / %total% * 100%);"></div>
        </div>
---

name: toc
class: animated, fadeIn

```{r setup, include=FALSE}
options(htmltools.dir.version = FALSE,
        tibble.print_max = 5,
        tibble.print_min = 5,
        tibble.width     = 60)
knitr::opts_chunk$set(
  fig.width = 8, fig.height = 3.2, fig.retina = 2,
  out.width = "100%",
  cache = FALSE,
  echo = TRUE,
  message = FALSE,
  warning = FALSE,
  comment = ""
)

library(tidyverse)

# 课堂演示主数据集 ----
df <- tibble(
  id = 1:10,
  name = c("张三","李四","王五","赵六","钱七",
           "孙八","周九","吴十","郑一","陈二"),
  age = c(25, 30, 35, 28, 32, 45, 50, 23, 29, 31),
  gender = c("M","F","M","M","F","F","M","F","M","F"),
  score = c(85, 92, 78, NA_real_, 88, 76, 95, 82, 89, 91),
  department = c("Sales","IT","Sales","IT","HR",
                 "HR","Sales","IT","Sales","IT"),
  enroll_date = c("2023-01-05","2023/02/10","2022-12-01",
                  "2023-01-05","2023-03-15","2022-11-20",
                  "2023-01-05","2023-02-28","2023-04-01",
                  "2022-10-10")
)
```

```{r xaringan-extra, echo=FALSE}
xaringanExtra::use_panelset()
xaringanExtra::use_tile_view()
xaringanExtra::use_clipboard()
xaringanExtra::use_animate_css()
xaringanExtra::use_scribble()
xaringanExtra::use_progress_bar(color = "#2d6a9f", location = "bottom")
```

# 目录

.pull-left[
.toc-item[.toc-num[§ 0] [本章定位与讲课逻辑](#sec-overview)]
.toc-item[.toc-num[§ 1] [Tidyverse Core &amp; Foundation](#sec1)]
.toc-item[.toc-num[§ 2] [Data Transformation（dplyr）](#sec2)]
.toc-item[.toc-num[§ 3] [Data Joining &amp; Reshaping](#sec3)]
]

.pull-right[
.toc-item[.toc-num[§ 4] [Type-Specific Handling](#sec4)]
.toc-item[.toc-num[§ 5] [SAS / SQL 概念对照](#sec5)]
.toc-item[.toc-num[★] [课后作业](#homework)]
.toc-item[.toc-num[★] [本章小结](#summary)]
]

.footnote[按 `O` 键可鸟瞰所有幻灯片 &ensp;| 按 `←→` 键导航]

---
name: sec-overview
class: animated, fadeIn

# 本章定位与讲课逻辑

.pull-left[
### 讲课主线

1. **环境与共通数据**
   统一课堂运行环境与示例数据

2. **Tidyverse Core & Foundation**
   生态 → 冲突/管道 → tibble → 探索

3. **Data Transformation（dplyr）**
   行操作 → 列操作 → 改列 → 分组汇总

4. **Data Joining & Reshaping**
   joins → binding → pivot → 缺失值

5. **Type-Specific Handling**
   字符串 · 因子 · 日期时间

6. **补充与收尾**
   purrr · SAS/SQL 对照 · 课后作业
]

.pull-right[
### 配套参考文档

| 包 | 文档链接 |
|---|---|
| tidyverse | [tidyverse.org](https://tidyverse.org/packages/) |
| dplyr | [dplyr.tidyverse.org](https://dplyr.tidyverse.org/) |
| tidyr | [tidyr.tidyverse.org](https://tidyr.tidyverse.org/) |
| stringr | [stringr.tidyverse.org](https://stringr.tidyverse.org/) |
| forcats | [forcats.tidyverse.org](https://forcats.tidyverse.org/) |
| lubridate | [lubridate.tidyverse.org](https://lubridate.tidyverse.org/) |

.note-box[
函数说明优先对齐**官方包文档**；R4DS 主要用于组织讲课顺序和补充理解框架。
]
]

---
name: sec1
class: inverse, center, middle, animated, fadeIn

# § 1
# Tidyverse Core & Foundation

.section-num[1]

.footnote[[&#8593; 返回目录](#toc)]

---
class: animated, fadeIn

# 1.1 tidyverse 介绍

.pull-left[
## 核心包速查

| 包 | 一句话介绍 |
|---|---|
| **tibble** | 现代数据框：打印清爽、类型明确 |
| **readr** | 读入CSV/TSV（第三章已讲） |
| **dplyr** | 筛选·选列·改列·分组汇总·连接 |
| **tidyr** | 整洁数据·宽长变换·缺失处理 |
| **stringr** | 字符串检测·替换·截取 |
| **forcats** | 因子水平顺序·合并稀有类别 |
| **lubridate** | 解析日期·取年月日·时间对齐 |
| **purrr** | 函数式循环（本章建立印象） |
| **ggplot2** | 可视化（第六章详讲） |
]

.pull-right[
## 查看完整包清单

```{r eval=FALSE}
tidyverse::tidyverse_packages()
```

```{r echo=FALSE}
cat(paste(tidyverse::tidyverse_packages(), collapse = "\n"))
```
]

---
class: animated, fadeIn

# 1.2 `library(tidyverse)` 输出解释

```{r eval=FALSE}
library(tidyverse)
```

加载后输出的三个关键部分：

.pull-left[
### ① Attaching core tidyverse packages
列出当前自动附加到搜索路径的**核心包**和**版本号**。

### ② Conflicts（冲突提示）
```
dplyr::filter() masks stats::filter()
dplyr::lag()    masks stats::lag()
```
同名函数冲突：会"遮盖"base/stats里的同名函数。

### ③ Use the conflicted package…
建议安装 `conflicted` 把冲突从"提示"升级为"必须显式选择"。
]

.pull-right[
### 处理冲突：conflicted 包

```{r eval=FALSE}
install.packages("conflicted")
library(conflicted)

# 一次声明多个偏好
conflicts_prefer(dplyr::filter, dplyr::lag)

# 也可以逐个声明
conflicts_prefer("filter", "dplyr")
conflicts_prefer("lag", "dplyr")
```

.warn-box[
`stats::filter()` 是时间序列函数；`dplyr::filter()` 是行过滤函数。**同名不同物**，务必注意！
]
]

---
class: animated, fadeIn

# 1.2 管道操作符 Pipe

.pull-left[
### 两种管道写法

```{r eval=FALSE}
# magrittr 管道 %>%
df %>%
  filter(department == "Sales") %>%
  select(name, age, score) %>%
  arrange(desc(score))

# 原生管道 |> （R 4.1+）
df |>
  filter(department == "Sales") |>
  select(name, age, score) |>
  arrange(desc(score))
```

.tip-box[
`Ctrl+Shift+M` 快速插入管道符  
Tools → Global Options → Code → Editing  
勾选 **Use native pipe operator |>**
]
]

.pull-right[
### 管道核心思想

- **管道左边是数据，右边是动词**
- `%>%`（magrittr）与 `|>`（R 4.1+）二选一
- 团队统一写法即可

### 调试技巧

在管道中间插入 `glimpse()` 或 `count()` 观察中间结果：

```{r eval=FALSE}
df %>%
  filter(department == "Sales") %>%
  glimpse() %>%      # ← 调试：查看这一步结果
  select(name, score) %>%
  arrange(desc(score))
```

.note-box[
调试完成后记得删除中间的 `glimpse()`！
]
]

---
class: animated, fadeIn

# 1.3 演示用主数据集

```{r eval=FALSE}
library(tidyverse)

df <- tibble(
  id = 1:10,
  name = c("张三","李四","王五","赵六","钱七",
           "孙八","周九","吴十","郑一","陈二"),
  age = c(25, 30, 35, 28, 32, 45, 50, 23, 29, 31),
  gender = c("M","F","M","M","F","F","M","F","M","F"),
  score = c(85, 92, 78, NA_real_, 88, 76, 95, 82, 89, 91),  #<<
  department = c("Sales","IT","Sales","IT","HR",
                 "HR","Sales","IT","Sales","IT"),
  enroll_date = c(                                            #<<
    "2023-01-05","2023/02/10","2022-12-01","2023-01-05",
    "2023-03-15","2022-11-20","2023-01-05","2023-02-28",
    "2023-04-01","2022-10-10"
  )
)
```

.pull-left[
.note-box[
`score` 中有一个 **NA**，用于演示缺失值处理
]
]
.pull-right[
.note-box[
`enroll_date` 混用 `-` 和 `/` 分隔符，用于演示日期解析
]
]

---
class: animated, fadeIn

# 1.3 tibble vs data.frame

.pull-left[
### 关键区别

| 维度 | data.frame | tibble |
|---|---|---|
| 打印 | 可能显示很多行列 | 默认显示部分行，带类型 |
| 子集 `[, 1]` | 常退化为向量 | 行为更稳定 |
| 生态兼容 | base 友好 | dplyr/tidyr 默认输出 |

```{r}
class(df)
```

.tip-box[
`"tbl_df"` + `"tbl"` + `"data.frame"`  
tibble 兼容 data.frame，但调用某些纯 data.frame 函数时需要 `as.data.frame()` 转换
]
]


---
class: animated, fadeIn

# 1.3 数据探索函数一览

.panelset[
.panel[.panel-name[glimpse() 快速探索]
```{r}
glimpse(df)
```
]
.panel[.panel-name[summary()]
```{r}
summary(df)
```
]
.panel[.panel-name[head() / tail()]
```{r}
head(df, 4)
```
]
.panel[.panel-name[探索函数对比]

| 函数 | 主要用途 | 课堂建议 |
|---|---|---|
| `glimpse(df)` | 快速看列类型与样例值 | 进入数据处理前必做 |
| `summary(df)` | 看分布、缺失、统计摘要 | 讲数据质量时必用 |
| `head()/tail()` | 看前后几行原始记录 | 直观展示表结构 |
| `str(df)` | base 风格结构视图 | 给有 base 背景的同学补充 |
| `names(df)` | 列名向量 | 快速查变量名 |
| `dim(df)` | 行列数 | 确认数据规模 |

```{r}
dim(df) ; names(df)
```
]
]

---
name: sec2
class: inverse, center, middle, animated, fadeIn

# § 2
# Data Transformation
# dplyr

.section-num[2]

.footnote[[&#8593; 返回目录](#toc)]

---
class: animated, fadeIn

# dplyr 动词体系

.pull-left[
## 单表操作——按对象分三类

### 行（Rows）
- `filter()` — 按条件保留行
- `slice()` 系列 — 按位置选行
- `arrange()` — 排序

### 列（Columns）
- `select()` — 选列/丢列
- `rename()` — 改列名
- `mutate()` — 新增/改造列
- `relocate()` — 调整列顺序

### 分组（Groups of rows）
- `group_by()` — 设置分组
- `summarize()` — 聚合压缩
- `across()` — 批量跨列操作
- `count()` — 快速频数统计
]

.pull-right[
## 核心管道顺序

```
数据
  ↓  filter()     ← 缩小行
  ↓  mutate()     ← 造变量
  ↓  select()     ← 投影列
  ↓  arrange()    ← 排序
  ↓  group_by()   ← 分组
  ↓  summarize()  ← 聚合
结果表
```

.green-box[
真实项目里顺序未必唯一，但**先缩行 → 改列 → 投影 → 排序 → 聚合**是最常见的套路。
]
]

---
class: animated, fadeIn

# 2.1 行操作：逻辑向量基础

在正式讲 `filter()` 之前，先掌握**逻辑向量**的写法：

.pull-left[
```{r}
# 比较运算 → 逻辑向量
df$age > 30
```
]
.pull-right[
```{r}
# 缺失值检测
is.na(df$score)
```
]

```{r eval=FALSE}
df$gender == "F"                        # 等值比较
df$department %in% c("Sales", "IT")     # 集合成员
df$age > 30 & !is.na(df$score)         # 且（&）
df$age < 25 | df$score > 90            # 或（|）
```

.warn-box[
**⚠️ 三个易错点**
1. `x == NA` **不对**！缺失值判断必须用 `is.na(x)`
2. 多条件逐元素比较用 `&` / `|`；`&&` / `||` 只对长度为 1 的逻辑值
3. `filter()` 会**自动丢弃** NA 行（NA 不等于 TRUE）
]

---
class: animated, fadeIn

# 2.1 `dplyr::filter()`

.pull-left[
### 函数签名

```{r eval=FALSE}
filter(.data, ...,
       .by = NULL,
       .preserve = FALSE)
```

### 参数说明

| 参数 | 含义 |
|---|---|
| `.data` | 数据框（管道传入） |
| `...` | 逻辑表达式，多个条件默认 AND |
| `.by` | 临时分组（dplyr 1.1+） |
| `.preserve` | 保留 grouped data 分组结构 |

.warn-box[
`filter()` 与 `stats::filter()` 同名！加载 dplyr 后默认覆盖，建议显式写 `dplyr::filter()` 或使用 conflicted 包。
]
]

.pull-right[
### 代码示例

```{r}
filter(df, age > 30)
```
]

---
class: animated, fadeIn

# 2.1 `filter()` 代码示例

.panelset[
.panel[.panel-name[基础筛选]
```{r}
filter(df, gender == "F")
```
]
.panel[.panel-name[多条件]
```{r}
# 逗号等价于 AND
filter(df, department == "Sales", score >= 85)
```
]
.panel[.panel-name[集合 & 范围]
```{r}
filter(df, department %in% c("Sales", "IT"))
```
```{r eval=FALSE}
filter(df, between(age, 25, 35))
```
]
.panel[.panel-name[缺失值处理]
```{r}
# 明确保留有效 score 的行
filter(df, !is.na(score), score >= 80)
```

.tip-box[
对比：`df[df$score >= 80, ]` 在 score 有 NA 时会产生"缺失行"语义；`filter()` 会安全地丢弃 NA 行
]
]
]

---
class: animated, fadeIn

# 2.2 行操作：`slice()` 家族

.pull-left[
### 核心区别：slice vs head

| 函数 | 选行依据 | 支持分组 |
|---|---|---|
| `head(df, n)` | 前 n 行位置 | 否 |
| `slice_head(n=5)` | 前 n 行位置 | ✅ 每组取 n 行 |
| `slice_tail(n=5)` | 后 n 行位置 | ✅ |
| `slice_min(order_by=x)` | 最小值行 | ✅ |
| `slice_max(order_by=x)` | 最大值行 | ✅ |
| `slice_sample(n=3)` | 随机抽行 | ✅ |

.note-box[
`slice_*` 按**行位置/排序结果**选行；`filter()` 按**条件真假**选行。
]
]

.pull-right[
### 代码示例

```{r}
slice_head(df, n = 3)
```

```{r}
slice_max(df, order_by = score, n = 3,
          with_ties = FALSE, na_rm = TRUE)
```
]

---
class: animated, fadeIn

# 2.3 行操作：`arrange()`

.pull-left[
### 函数签名

```{r eval=FALSE}
arrange(.data, ...,
        .by_group = FALSE)
```

- `...`：排序变量，默认**升序**；`desc()` 降序
- `.by_group`：已分组时是否组内排序

### 与 base 对比

```{r eval=FALSE}
# base R —— 容易出错
df[order(-df$score), ]

# dplyr —— 清晰易读
arrange(df, desc(score))
```
]

.pull-right[
### 代码示例

```{r}
arrange(df, department, desc(score))
```

.tip-box[
先 `filter()` 再 `arrange()`，减少无效排序量——大数据集时性能差异明显。
]
]

---
class: animated, fadeIn

# 2.4 列操作：`select()`

.pull-left[
### 常见选择语法

.smaller[
```{r eval=FALSE}
# 按名字
select(df, name, age, score)

# 排除列
select(df, -id)

# 范围
select(df, name:score)

# 类型选择
select(df, where(is.numeric))

# 名称匹配
select(df, starts_with("dep"))
select(df, ends_with("e"))
select(df, contains("core"))

# 字符向量
cols <- c("id", "name", "score")
select(df, all_of(cols))   # 必须都存在
select(df, any_of(cols))   # 不存在不报错
```
]
]

.pull-right[
### 运行示例

```{r}
select(df, name, score, everything()) %>% print(n = 5)
```

.tip-box[
`everything()` 把剩余列追加到末尾，常用于**先展示关键列**再列出其他列。
]
]

---
class: animated, fadeIn

# 2.4 `rename()` / `relocate()` / `distinct()`

.panelset[
.panel[.panel-name[rename()]
```{r}
# 写法：新名 = 旧名
rename(df, department_label = department,
           gender_label = gender)
```
]
.panel[.panel-name[relocate()]
```{r}
# 调整列顺序，不改数据内容
relocate(df, score, .after = name)
```
.tip-box[`select()` 也能调整列顺序，但需要包含全部变量；`relocate()` 只需指定目标列更方便。]
]
.panel[.panel-name[distinct()]
```{r}
# .keep_all = FALSE（默认）：只保留去重列
distinct(df, department)
```
```{r}
# .keep_all = TRUE：去重但保留其余列（取每组第一行）
distinct(df, department, .keep_all = TRUE)
```
]
]

---
class: animated, fadeIn

# 2.5 改列：`mutate()` 基础

.pull-left[
### 函数签名

```{r eval=FALSE}
mutate(.data, ...,
       .by    = NULL,
       .keep  = c("all","used","none","unused"),
       .before = NULL,
       .after  = NULL)
```

### `.keep` 参数速览

| 值 | 保留哪些原始列 |
|---|---|
| `"all"` | 全部（**默认**） |
| `"used"` | 参与运算的列（适合核对） |
| `"unused"` | 未参与运算的列 |
| `"none"` | 不保留原始列 |

.tip-box[
同一次 `mutate()` 里可以**引用刚生成**的列，这是与 `base::transform()` 的关键区别。
]
]

.pull-right[
### 基础示例

```{r}
df %>%
  mutate(weighted_score = score * 1.05) %>%
  select(name, score, weighted_score)
```

```{r}
df %>%
  mutate(
    score_filled = replace_na(score, 0),
    pass = if_else(score >= 60, TRUE, FALSE,
                   missing = FALSE),
    .keep = "used"
  )
```
]

---
class: animated, fadeIn

# 2.5 `pmax()` / `pmin()` 逐行极值

.pull-left[
### max / min vs pmax / pmin

| 函数 | 返回 | 适合场景 |
|---|---|---|
| `max()` / `min()` | 单个标量 | `summarize()` 全局最值 |
| `pmax()` / `pmin()` | 等长向量 | `mutate()` 逐行比较 |

```{r}
# pmax/pmin：逐行对比两列取最大/最小
df %>%
  mutate(
    max_val = pmax(score, age, na.rm = TRUE),
    min_val = pmin(score, age, na.rm = TRUE)
  ) %>%
  select(name, age, score, max_val, min_val)
```
]

.pull-right[
### 对比验证

```{r}
# max() 只返回一个标量
max(df$score, df$age, na.rm = TRUE)
```

```{r}
# pmax() 返回等长向量（每行的逐元素最大值）
pmax(df$score, df$age, na.rm = TRUE)
```
]

---
class: animated, fadeIn

# 2.5 条件逻辑：`ifelse` · `if_else` · `case_when`

.panelset[
.panel[.panel-name[ifelse()]
```{r}
# base::ifelse —— 类型可能被隐式抬高为字符
df %>%
  mutate(youth = ifelse(age < 30, "青年", "非青年")) %>%
  select(name, age, youth)
```
]
.panel[.panel-name[if_else()]
```{r}
# dplyr::if_else —— 类型严格，missing 参数处理 NA
df %>%
  mutate(flag = if_else(score >= 90, "高", "非高",
                        missing = "缺失")) %>%  #<<
  select(name, score, flag)
```
]
.panel[.panel-name[case_when()]
```{r}
# 多分支：自上而下匹配，TRUE ~ 兜底
df %>%
  mutate(
    grade = case_when(
      is.na(score)  ~ NA_character_,
      score >= 90   ~ "A",
      score >= 80   ~ "B",
      score >= 70   ~ "C",
      TRUE          ~ "D"           #<<
    )
  ) %>%
  select(name, score, grade)
```
]
]

---
class: animated, fadeIn

# 2.6 分组汇总：`group_by()` + `summarize()`

.pull-left[
### group_by() 注意事项

```{r eval=FALSE}
group_by(.data, ...,
         .add = FALSE,
         .drop = TRUE)
```

.warn-box[
只 `group_by()` **不会**让表变矮！必须接 `summarize()` 才能聚合。  
结束后记得 `ungroup()` 或写 `.groups = "drop"`！
]

```{r}
# group_by + mutate：组内排名
df %>%
  group_by(department) %>%
  mutate(rank_in_dept =
           min_rank(desc(score))) %>%
  ungroup() %>%
  select(name, department, score,
         rank_in_dept)
```
]

.pull-right[
### summarize() 核心逻辑

```{r}
df %>%
  group_by(department) %>%
  summarize(
    n          = n(),
    avg_score  = mean(score, na.rm = TRUE),
    max_score  = max(score, na.rm = TRUE),
    n_na       = sum(is.na(score)),
    .groups    = "drop"   #<<
  )
```

.tip-box[
建议显式写 `.groups = "drop"`，避免后续代码误带分组状态。
]
]

---
class: animated, fadeIn

# 2.6 多列批量汇总：`across()`

.pull-left[
### 函数签名

```{r eval=FALSE}
across(.cols, .fns,
       .names = NULL,
       .unpack = FALSE)
```

### `.fns` 常见写法

| 写法 | 示例 |
|---|---|
| 单个函数 | `mean` |
| purrr lambda | `~ mean(.x, na.rm = TRUE)` |
| 命名列表 | `list(avg = mean, n_na = ~ sum(is.na(.x)))` |

.warn-box[
旧写法 `summarise_at()` / `summarise_if()` 已被 `across()` 取代，优先使用 `across()`!
]
]

.pull-right[
### 代码示例

```{r}
# ① 对所有数值列求平均
df %>%
  group_by(department) %>%
  summarize(
    across(where(is.numeric),
           ~ mean(.x, na.rm = TRUE)),
    .groups = "drop"
  )
```
]

---
class: animated, fadeIn

# 2.6 `across()` 进阶用法

.panelset[
.panel[.panel-name[多函数+命名规则]
```{r}
# 同时求均值和标准差，自定义列名
df %>%
  group_by(department) %>%
  summarize(
    across(c(score, age),
           list(avg = ~ mean(.x, na.rm = TRUE),
                sd  = ~ sd(.x, na.rm = TRUE)),
           .names = "{.col}_{.fn}"),   #<<
    .groups = "drop"
  )
```
]
.panel[.panel-name[统计缺失 & 标准化]
```{r}
# 统计每列缺失数
df %>% summarize(across(where(is.numeric),
                         ~ sum(is.na(.x))))
```
```{r}
# 在 mutate 中批量标准化
df %>%
  mutate(across(c(age, score),
                ~ (.x - mean(.x, na.rm = TRUE)) /
                  sd(.x, na.rm = TRUE),
                .names = "{.col}_z")) %>%
  select(name, ends_with("_z"))
```
]
.panel[.panel-name[if_any() / if_all()]
```{r}
# if_any：任一数值列缺失就保留该行
df %>% filter(if_any(c(age, score), is.na))
```
```{r}
# if_all：所有指定列都满足条件
df %>% filter(if_all(c(score), ~ .x > 80))
```
]
]

---
class: animated, fadeIn

# 2.6 快速频数统计：`count()`

.pull-left[
### 函数签名

```{r eval=FALSE}
count(x, ...,
      wt = NULL,
      sort = FALSE,
      name = NULL)
```

### 与 summarize 的关系

```{r eval=FALSE}
# 等价写法
df %>% count(department)

df %>%
  group_by(department) %>%
  summarize(n = n(), .groups = "drop")
```

.tip-box[
只需快速频数 → 用 `count()`  
需要同时计算多种统计量 → 用 `summarize()`
]
]

.pull-right[
### 代码示例

```{r}
# 按频数排序，自定义列名
df %>% count(department, sort = TRUE,
             name = "人数")
```

```{r}
# 二维频数表
df %>% count(department, gender)
```

```{r}
# add_count：把频数加回原表
df %>% add_count(department, name = "n_dept") %>%
  select(name, department, n_dept)
```
]

---
class: animated, fadeIn

# 2.7 完整管道案例（dplyr 主干函数）

```{r}
report <- df %>%
  filter(!is.na(score),                                          #<<
         department %in% c("Sales","IT","HR")) %>%
  mutate(
    pass  = if_else(score >= 60, TRUE, FALSE, missing = FALSE),  #<<
    grade = case_when(
      score >= 90 ~ "A", score >= 80 ~ "B",
      score >= 70 ~ "C", TRUE ~ "D")
  ) %>%
  select(id, name, department, age, score, pass, grade) %>%
  rename(department_label = department) %>%                      #<<
  distinct(id, .keep_all = TRUE) %>%
  arrange(department_label, desc(score)) %>%
  group_by(department_label) %>%                                 #<<
  summarize(
    n = n(), avg_score = mean(score, na.rm = TRUE),
    max_score = max(score, na.rm = TRUE),
    n_pass = sum(pass, na.rm = TRUE),
    n_A = sum(grade == "A", na.rm = TRUE),
    .groups = "drop"
  ) %>%
  arrange(desc(avg_score))

report
```

---
class: animated, fadeIn

# 2.7 管道步骤解读

| 步骤 | 函数 | 作用 |
|---|---|---|
| 1 | `filter(!is.na(score), ...)` | 去掉 score 为 NA 的行；限定 department 范围 |
| 2 | `mutate(...)` | 新增 `pass`（if_else 二分）和 `grade`（case_when 多档） |
| 3 | `select(...)` | 只保留分析所需列 |
| 4 | `rename(department_label = department)` | 改名（新名 = 旧名） |
| 5 | `distinct(id, .keep_all = TRUE)` | 按 id 去重保留其余列 |
| 6 | `arrange(department_label, desc(score))` | 先部门升序，部门内分数降序 |
| 7 | `group_by(department_label)` | 按部门分组 |
| 8 | `summarize(..., .groups = "drop")` | 每组一行：人数、均分、最高分、通过数、A 级数 |
| 9 | `arrange(desc(avg_score))` | 对汇总表按均分排序 |

.tip-box[
可在管道任意两行之间插入 `glimpse()` 或 `count(department_label)` 观察中间结果——调试利器！
]

---
name: sec3
class: inverse, center, middle, animated, fadeIn

# § 3
# Data Joining & Reshaping

.section-num[3]

.footnote[[&#8593; 返回目录](#toc)]

---
class: animated, fadeIn

# 3.1 四种多表连接

.pull-left[
### 连接类型

| 函数 | 保留哪侧的键 |
|---|---|
| `left_join(x, y)` | 保留 **x** 的所有键；y 无匹配补 NA |
| `right_join(x, y)` | 保留 **y** 的所有键 |
| `inner_join(x, y)` | 只保留**两边都匹配**的键 |
| `full_join(x, y)` | 保留键的**并集**，缺侧补 NA |

.tip-box[
`right_join(x, y)` ≡ `left_join(y, x)`，通常优先用 `left_join` 保持主表在左边。
]
]

.pull-right[
### 构造示例数据

```{r}
employees <- tibble(
  id   = 1:3,
  name = c("Alice","Bob","Charlie")
)
sales <- tibble(
  id    = c(2, 3, 4),
  sales = c(1000, 500, 750)
)

left_join(employees, sales, by = "id")
```
]

---
class: animated, fadeIn

# 3.1 Join 参数详解

.panelset[
.panel[.panel-name[by / join_by()]
```{r eval=FALSE}
# 同名键
left_join(x, y, by = "id")

# 不同名键（旧写法）
left_join(x, y, by = c("subjid" = "id"))

# join_by() 推荐新写法
left_join(x, y, by = join_by(subjid == id))    #<<
left_join(x, y, by = join_by(id, visit))
```
.warn-box[`by = NULL` 会 natural join（用所有同名列），项目中建议**始终显式写出 `by`**！]
]
.panel[.panel-name[keep / na_matches]
```{r}
employees2 <- rename(employees, subjid = id)

# keep = TRUE：保留两边键列，方便核对映射
left_join(employees2, sales,
          by = join_by(subjid == id), keep = TRUE)
```
```{r eval=FALSE}
# na_matches = "never"：更接近 SQL 语义，NA 不匹配 NA
left_join(x, y, na_matches = "never")
```
]
.panel[.panel-name[unmatched / relationship]
```{r eval=FALSE}
# unmatched = "error"：发现会丢行时直接报错（保底检查）
left_join(x, y, by = "id", unmatched = "error")

# relationship：显式声明键关系
left_join(x, y, by = "id",
          relationship = "many-to-one")
```
.tip-box[**业务上已知是一对一或多对一时，建议显式声明 `relationship`**，提前发现脏键或重复记录！]
]
.panel[.panel-name[四种 join 对比]
```{r}
inner_join(employees, sales, by = "id")
```
```{r}
full_join(employees, sales, by = "id")
```
]
]

---
class: animated, fadeIn

# 3.1 筛选连接：`semi_join` / `anti_join`

.pull-left[
### 区别于等值连接

| 函数 | 作用 | 是否增加右表列 |
|---|---|---|
| `semi_join` | 保留左表**能匹配**右表的行 | ❌ 不增加 |
| `anti_join` | 保留左表**匹配不上**的行 | ❌ 不增加 |

.note-box[
**`anti_join` 是查孤儿键、查丢数原因的神器！**
]
]

.pull-right[
```{r}
# semi_join：有匹配就保留
semi_join(employees, sales, by = "id")
```

```{r}
# anti_join：查出没有销售记录的员工
anti_join(employees, sales, by = "id")
```
]

.tip-box[
项目中连接前最好先检查键唯一性：`count(df, key) %>% filter(n > 1)`
]

---
class: animated, fadeIn

# 3.2 纵向拼接：`bind_rows()` vs `rbind()`

.pull-left[
### 为什么优先用 `bind_rows()`？

| 对比点 | `dplyr::bind_rows()` | `base::rbind()` |
|---|---|---|
| 列对齐 | 按**列名**对齐，缺列补 NA | 依赖**列位置**，易报错 |
| 类型 | 与 tibble 衔接顺 | 因子水平可能静默合并 |
| 多表批量 | 可传**列表** | 需 `do.call(rbind, ...)` |
| 管道风格 | 与 `%>%` / `|>` 一致 | — |

```{r}
# 列名不完全一致：按名对齐，缺列补 NA
bind_rows(
  tibble(id = 1, a = 1),
  tibble(id = 2, a = 2, b = "x")  #<<
)
```
]

.pull-right[
### `bind_cols()` 注意事项

```{r}
# bind_cols：按行位置横向拼接（无键对齐！）
bind_cols(
  tibble(id   = 1:3),
  tibble(flag = c(TRUE, FALSE, TRUE))
)
```

.warn-box[
`bind_cols()` 是**按位置**对齐，不做键匹配！只要有业务键，应优先使用 `join`，不要用 `bind_cols()` 拼接不同来源的表！
]

```{r eval=FALSE}
# .name_repair 处理重名列
bind_cols(tibble(id = 1:2),
          tibble(id = c("A","B")),
          .name_repair = "unique")   #<<
```
]

---
class: animated, fadeIn

# 3.3 整洁数据与重塑：pivot 概念

.pull-left[
### 宽表 vs 长表

| 函数 | 方向 | 行列变化 | 最核心问题 |
|---|---|---|---|
| `pivot_longer()` | 宽 → 长 | 行↑ 列↓ | 哪些列要堆叠成行？ |
| `pivot_wider()` | 长 → 宽 | 列↑ 行↓ | 哪列提供新列名？哪列提供值？ |

### 演示数据

```{r}
df_wide <- tibble(
  id      = 1:3,
  math    = c(85, 92, 78),
  english = c(90, 88, 95)
)
df_wide
```
]

.pull-right[
### 宽 → 长

```{r}
df_long <- df_wide %>%
  pivot_longer(
    cols     = c(math, english),  #<<
    names_to = "subject",
    values_to = "score"
  )
df_long
```

.tip-box[
`math` / `english` 这两个**列名**进入了 `subject` 列；原来的**单元格值**进入了 `score` 列。
]
]

---
class: animated, fadeIn

# 3.3 `pivot_longer()` 参数详解

.pull-left[
### 函数签名（常用部分）

```{r eval=FALSE}
pivot_longer(
  data,
  cols,
  names_to      = "name",
  names_prefix  = NULL,
  names_sep     = NULL,
  names_pattern = NULL,
  values_to     = "value",
  values_drop_na = FALSE,
  names_transform  = NULL,
  values_transform = NULL
)
```

| 参数 | 含义 |
|---|---|
| `cols` | 要拉长的列 |
| `names_to` | 原列名放入哪个新列 |
| `values_to` | 原单元格值放入哪个新列 |
| `names_prefix` | 去掉列名前缀 |
| `values_drop_na` | 删掉长表中的结构性 NA 行 |
]

.pull-right[
### 处理列名含编号信息

```{r}
sales_wide <- tibble(
  id     = 1:2,
  week_1 = c(10, 20),
  week_2 = c(15, 25)
)

sales_wide %>%
  pivot_longer(
    cols         = starts_with("week_"),
    names_to     = "week",
    names_prefix = "week_",              #<<
    values_to    = "sales"
  )
```

.tip-box[
`names_prefix = "week_"` 去掉前缀后，`week` 列里只剩 `"1"`, `"2"` 等序号。配合 `names_transform = list(week = as.integer)` 可直接转整数。
]
]

---
class: animated, fadeIn

# 3.3 `pivot_wider()` 参数详解

.pull-left[
### 函数签名（常用部分）

```{r eval=FALSE}
pivot_wider(
  data,
  id_cols   = NULL,
  names_from  = name,
  names_prefix = "",
  names_sep   = "_",
  names_glue  = NULL,
  values_from = value,
  values_fill = NULL,    # 补默认值
  values_fn   = NULL     # 聚合函数
)
```

| 参数 | 含义 |
|---|---|
| `id_cols` | 唯一标识行的列（建议显式写出） |
| `names_from` | 哪列的值变成新列名 |
| `values_from` | 哪列的值填入单元格 |
| `values_fill` | 无匹配时的填充值 |
| `values_fn` | 重复键时的聚合函数 |
]

.pull-right[
### 长 → 宽 & 聚合

```{r}
# 基础：还原成宽表
df_long %>%
  pivot_wider(
    names_from  = subject,
    values_from = score
  )
```

```{r}
# 有重复键时用 values_fn 聚合
tibble(id = c(1,1,2), subject = c("math","math","math"),
       score = c(10, 20, 30)) %>%
  pivot_wider(
    id_cols   = id,
    names_from = subject,
    values_from = score,
    values_fn  = sum          #<<
  )
```
]

---
class: animated, fadeIn

# 3.4 缺失值处理三剑客

.panelset[
.panel[.panel-name[drop_na()]
```{r}
messy <- tibble(
  id    = c(1, 1, 2, 2),
  day   = c(1, 2, 1, 2),
  value = c(10, NA, 30, NA)
)

# 只要 value 是 NA 就删行
messy %>% drop_na(value)
```
.note-box[`drop_na()` 不指定列时：任一列含 NA 都删行（更严格）。]
]
.panel[.panel-name[fill()]
```{r}
# 向下填充（继承上一期信息）
messy %>%
  group_by(id) %>%           #<<
  fill(value, .direction = "down") %>%
  ungroup()
```
.tip-box[`fill()` 必须配合 `group_by()` 才能每组内部填，避免跨组填错！]
]
.panel[.panel-name[replace_na()]
```{r}
# 原位把 NA 替换成指定值
df %>%
  mutate(score_clean = replace_na(score, 0)) %>%
  select(name, score, score_clean)
```
.green-box[
**三者对比**：`drop_na()` → 删行；`fill()` → 继承上下文；`replace_na()` → 填指定默认值
]
]
]

---
name: sec4
class: inverse, center, middle, animated, fadeIn

# § 4
# Type-Specific Handling
# stringr · lubridate · forcats · purrr

.section-num[4]

.footnote[[&#8593; 返回目录](#toc)]

---
class: animated, fadeIn

# 4.1 字符串处理：`stringr`

.pull-left[
### 核心函数一览

| 函数 | 常见用途 |
|---|---|
| `str_detect()` | 判断是否匹配，放 `filter()` 里筛行 |
| `str_count()` | 统计匹配出现次数 |
| `str_extract()` | 提取匹配文本 |
| `str_replace()` | 替换**首次**匹配 |
| `str_replace_all()` | 替换**全部**匹配 |
| `str_trim()` | 去首尾空格 |
| `str_squish()` | 去首尾 + 压缩中间多余空格 |
| `str_sub()` | 按位置截取 |
| `str_to_lower()` / `str_to_upper()` | 大小写转换 |

.note-box[
`pattern` 默认是**正则表达式**；只想匹配字面量时用 `fixed(".")`。数字要写 `"\\d"` 不是 `"\d"`！
]
]

.pull-right[
### 常用示例

```{r}
# 去空格 + 统一小写
tibble(raw = c("  alice ","BOB","  Carol  Lee ")) %>%
  mutate(
    clean = str_squish(raw),     #<<
    lower = str_to_lower(clean)
  )
```

```{r}
# 模糊筛选
df %>% filter(str_detect(name, "张"))
```
]

---
class: animated, fadeIn

# 4.1 `stringr` 进阶示例

.panelset[
.panel[.panel-name[统一日期格式]
```{r}
# 在 mutate 里用 str_replace_all 统一分隔符
df %>%
  mutate(
    enroll_norm = str_replace_all(enroll_date, "/", "-")  #<<
  ) %>%
  select(enroll_date, enroll_norm)
```
]
.panel[.panel-name[提取数字]
```{r}
# str_extract 提取匹配片段
tibble(code = c("AE-001","CM-023","MH-105")) %>%
  mutate(seq_num = str_extract(code, "\\d+"))   #<<
```
```{r}
# str_count 统计数字出现次数
tibble(x = c("A1B2","NOID","X99")) %>%
  mutate(n_digit = str_count(x, "\\d"))
```
]
.panel[.panel-name[separate() 联动]
```{r}
# 把复合字段按分隔符拆成多列
tibble(code = c("HR-001","IT-002","Sales-003")) %>%
  tidyr::separate(code,
                  into = c("部门码","序号"),
                  sep = "-",
                  remove = FALSE)
```
]
]

---
class: animated, fadeIn

# 4.2 日期时间：`lubridate`

.pull-left[
### 常用函数速查

| 功能 | 函数 |
|---|---|
| 解析日期 | `ymd()`, `mdy()`, `dmy()` |
| 解析日期时间 | `ymd_hms()` |
| 提取年/月/日 | `year()`, `month()`, `mday()` |
| 提取周几 | `wday(label = TRUE)` |
| 日期对齐 | `floor_date()`, `ceiling_date()` |
| 时区转换 | `with_tz()`, `force_tz()` |
| 时间间隔 | `interval()`, `int_length()` |

.warn-box[
把字符直接拿去排序 → 按字典序！必须先用 `ymd()` 等转成 **Date 对象**再比较。
]
]

.pull-right[
### 典型场景：解析混合格式日期

```{r}
df %>%
  mutate(
    enroll = ymd(str_replace_all(
                   enroll_date, "/", "-")),    #<<
    enroll_year  = year(enroll),
    enroll_month = month(enroll, label = TRUE),
    enroll_floor = floor_date(enroll, "month") #<<
  ) %>%
  select(enroll_date, enroll, enroll_year,
         enroll_month, enroll_floor)
```
]

---
class: animated, fadeIn

# 4.2 `lubridate` 进阶示例

.panelset[
.panel[.panel-name[周几 & 日]
```{r}
df %>%
  mutate(
    enroll     = ymd(str_replace_all(enroll_date, "/", "-")),
    enroll_wday = wday(enroll, label = TRUE),  #<<
    enroll_day  = mday(enroll)
  ) %>%
  select(name, enroll_date, enroll_wday, enroll_day)
```
]
.panel[.panel-name[时间间隔]
```{r}
tibble(
  start = ymd(c("2023-01-01","2023-02-01")),
  end   = ymd(c("2023-01-15","2023-03-10"))
) %>%
  mutate(
    intv   = interval(start, end),
    n_days = int_length(intv) / 86400   #<<
  )
```
]
.panel[.panel-name[时区处理]
```{r}
time <- ymd_hms("2023-01-05 15:30:00", tz = "UTC")

# with_tz：改"显示时区"，实际时点不变
with_tz(time, "Asia/Shanghai")

# force_tz：改"解释方式"，实际时点会变
force_tz(time, "Asia/Shanghai")
```
.warn-box[`with_tz()` vs `force_tz()`：前者不改实际时点，后者会改变解释方式！项目中常见混淆。]
]
]

---
class: animated, fadeIn

# 4.3 因子处理：`forcats`

.pull-left[
### 最常用函数

| 函数 | 常见用途 |
|---|---|
| `fct_infreq()` | 按频数重排，条形图常用 |
| `fct_rev()` | 反转水平顺序 |
| `fct_reorder()` | 按另一数值变量重排 |
| `fct_relevel()` | 手工指定水平位置 |
| `fct_lump_n()` | 保留前 n 类，其余并成 Other |
| `fct_lump_prop()` | 按比例保留 |
| `fct_na_value_to_level()` | 把 NA 变成可展示的水平 |

.warn-box[
图表默认按**字母序**排类别，几乎永远不是业务想要的顺序！`forcats` 就是解药。
]
]

.pull-right[
### 手动指定顺序

```{r}
df %>%
  mutate(
    department = fct_relevel(
      factor(department),
      "Sales","IT","HR"     #<<
    )
  ) %>%
  count(department)
```

### 按均分重排

```{r}
df %>%
  group_by(department) %>%
  summarize(avg = mean(score, na.rm = TRUE),
            .groups = "drop") %>%
  mutate(
    department = fct_reorder(department, avg)  #<<
  )
```
]

---
class: animated, fadeIn

# 4.3 `forcats` 进阶示例

.panelset[
.panel[.panel-name[按频数排序]
```{r}
# 条形图前必做：让出现最多的类别排在前面
df %>%
  mutate(department = fct_infreq(factor(department))) %>%
  count(department)
```
]
.panel[.panel-name[合并稀有类别]
```{r}
# 保留前 2 个水平，其余并成 Other
tibble(grp = c("A","A","B","C","D","E","E","F")) %>%
  mutate(grp = fct_lump_n(factor(grp), n = 2)) %>%  #<<
  count(grp)
```
]
.panel[.panel-name[显示 NA 水平]
```{r}
# 把缺失变成可见的"Missing"水平
tibble(status = factor(c("Y","N",NA,"Y"))) %>%
  mutate(
    status = fct_na_value_to_level(status, "Missing")  #<<
  ) %>%
  count(status)
```
.tip-box[
`fct_infreq()` 按**出现次数**排；`fct_reorder()` 按**汇总统计量**排；`fct_relevel()` 按**业务规则**手动指定。
]
]
]

---
class: animated, fadeIn

# 4.4 purrr 简略介绍

.pull-left[
### 核心价值

`purrr` 解决的是：**对很多对象做同一件事**

- 对列表/向量中每个元素应用同一函数
- 读入多个文件后对每个文件做同样清洗
- 按组拆分数据，对每组重复建模/汇总
- 从复杂列表中批量提取某个字段

### map() 家族

| 函数 | 返回类型 |
|---|---|
| `map()` | 列表（list） |
| `map_chr()` | 字符向量 |
| `map_int()` | 整数向量 |
| `map_dbl()` | 数值向量 |
| `map_lgl()` | 逻辑向量 |
| `walk()` | 原对象（副作用：保存文件/打印） |
]

.pull-right[
### across() vs map()

| 场景 | 工具 |
|---|---|
| 对数据框**多列**做汇总/变换 | `across()` |
| 对**列表中每个元素**做同样处理 | `map()` |
| 对**多个文件/模型**重复处理 | `map()` |

.green-box[
**一句话记忆**：`across()` = 对列批量操作；`map()` = 对对象列表逐个处理
]

.warn-box[
想得到数值向量却用了 `map()` → 结果是 list，后面没法直接计算！请用 `map_dbl()`。
]
]

---
class: animated, fadeIn

# 4.4 `purrr` 代码示例

.panelset[
.panel[.panel-name[基础 map()]
```{r}
scores <- list(A班 = c(80, 90, 85), B班 = c(78, 88, 92))

# map() 返回 list
map(scores, mean)

# map_dbl() 返回数值向量
map_dbl(scores, mean)
```
```{r}
map_int(scores, length)
```
]
.panel[.panel-name[lambda 写法]
```{r}
# ~ .x 表示"对每个元素 .x 执行这段表达式"
map_dbl(list(1:3, 4:6, 7:10),
        ~ mean(.x))                   #<<
```
```{r}
# 从嵌套列表中批量提取字段
people <- list(list(name="Alice", age=25),
               list(name="Bob",   age=30))
map_chr(people, "name")               #<<
map_int(people, "age")
```
]
.panel[.panel-name[split + map 思路]
```{r}
# 按组拆分 → 每组计算均值
df %>%
  split(.$department) %>%         #<<
  map_dbl(~ mean(.x$score, na.rm = TRUE))
```
.tip-box[这个思路的延伸：每组拟合一个模型、每组生成一个报表——后续专题会再深入。]
]
]

---
name: sec5
class: inverse, center, middle, animated, fadeIn

# § 5
# 与 SAS / SQL 的概念对照

.section-num[5]

.footnote[[&#8593; 返回目录](#toc)]

---
class: animated, fadeIn

# 5.1 单表操作对照总表

.smaller[
| 操作 | tidyverse（dplyr / tidyr） | SAS / SQL 概念 |
|---|---|---|
| 新建/变换列 | `mutate(x = expr, y = ifelse(...), z = case_when(...))` | Data Step 赋值；`IF-THEN-ELSE` / `IFC` |
| 按条件保留行 | `filter(var1 > 100, var2 == "A")` | Data Step `IF ... THEN OUTPUT`；SQL `WHERE` |
| 选列 / 丢列 | `select(a, b)` / `select(-c)` | `KEEP` / `DROP`；SQL `SELECT` |
| 排序 | `arrange(desc(var1), var2)` | `PROC SORT; BY DESCENDING var1 var2;` |
| 去重行 | `distinct()` / `distinct(id, .keep_all = TRUE)` | `PROC SORT NODUPKEY` / `NODUPRECS` |
| 分组汇总 | `group_by + summarize + ungroup()` | `PROC MEANS` / `PROC SQL GROUP BY` |
| 快速频数 | `count(x)` / `add_count(x)` | `PROC FREQ`；SQL `GROUP BY + COUNT(*)` |
| 纵向合并 | `bind_rows(df1, df2, df3)` | 多数据集 `SET`（栈叠） |
| 横向按键合并 | `inner/left/full_join` | `PROC SQL JOIN` / `MERGE BY` |
| 宽长变换 | `pivot_longer` / `pivot_wider` | `PROC TRANSPOSE` |
| 缺失值处理 | `drop_na()` / `fill()` / `replace_na()` | `IF MISSING THEN DELETE` / `RETAIN` / `COALESCE` |
| 键质检 | `anti_join` / `semi_join` | 查孤儿键 / 检查匹配是否存在 |
]

---
class: animated, fadeIn

# 5.2 Data Step vs dplyr 管道

.pull-left[
### SAS Data Step 典型顺序

```sas
DATA output;
  SET input;                   /* 读入 */
  IF score >= 60 THEN pass = 1;/* 条件变量 */
  ELSE                  pass = 0;
  IF department IN ("Sales","IT");  /* 筛行 */
  KEEP id name department score pass;
RUN;

PROC SORT DATA = output;
  BY department DESCENDING score;
RUN;

PROC MEANS DATA = output;
  BY department;
  VAR score;
RUN;
```
]

.pull-right[
### R dplyr 管道等价写法

```{r eval=FALSE}
output <- input %>%
  mutate(                          # 条件变量
    pass = if_else(score >= 60,
                   TRUE, FALSE,
                   missing = FALSE)
  ) %>%
  filter(department %in%           # 筛行
           c("Sales","IT")) %>%
  select(id, name,                 # 投影列
         department, score, pass) %>%
  arrange(department,              # 排序
          desc(score)) %>%
  group_by(department) %>%         # 分组
  summarize(                       # 汇总
    avg_score = mean(score,
                     na.rm = TRUE),
    .groups = "drop"
  )
```
]

---
class: animated, fadeIn

# 5.3 类型专题 SAS 对照

.smaller[
| 本章主题 | tidyverse 代表用法 | SAS / SQL 更接近的思路 |
|---|---|---|
| 字符串清洗 | `str_detect()`, `str_replace_all()`, `str_extract()` | `INDEX/FIND/SCAN/COMPRESS/TRANWRD`；SQL `LIKE/SUBSTR/CASE WHEN` |
| 日期解析与拆分 | `ymd()`, `month()`, `wday()`, `floor_date()` | `input(..., yymmdd10.)`, `year()`, `month()`, `weekday()`, `intnx()` |
| 因子顺序与合并 | `fct_relevel()`, `fct_infreq()`, `fct_lump_n()` | SAS 无直接等价；靠格式映射和报表/作图时控制显示顺序 |
| 列级批量处理 | `across(where(is.numeric), mean)` | SAS array、宏变量循环；`PROC` 一次指定多个分析变量 |
| 列表/多对象迭代 | `map()`, `map_dbl()`, `split() %>% map()` | 宏循环；对多个数据集重复运行 DATA step / PROC |
]

.green-box[
**统一提醒**：单表处理 ≈ **Data Step + PROC SORT/MEANS/FREQ**；多表连接 ≈ **PROC SQL JOIN**；`stringr / lubridate / forcats / purrr` 在 SAS 中无法一对一映射，按**任务思路**类比即可。
]

---
name: homework
class: animated, fadeIn

# 课后作业

.pull-left[
### Part A：行/列操作（dplyr）

1. 筛选满足下列条件的记录：
   - `score` 缺失的员工
   - `department` ∈ {Sales, IT}，且 `age` 在 25-35 之间
   - 分数 ≥ 85，但不属于 HR

2. 基于 `df` 生成新变量：
   - `score` 分成至少 3 档，处理缺失
   - `age` 变成年龄分层变量
   - 标记是否属于"高分人群"

3. 按 `department` 汇总：
   - 各部门人数、非缺失人数、均分、标准差、最高分
   - 哪个部门均分最高？这个结论可靠吗？
]

.pull-right[
### Part B：连接与日期

4. `enroll_date` 与 `department` 清洗：
   - 把 `enroll_date` 解析为标准 `Date` 格式
   - 找出最早入组的员工
   - 按 `department` 找各部门最早入组日期

5. 多表连接练习：
   - 建立一张部门名称映射表并 join 回 `df`
   - 故意让映射表漏掉一个部门
   - 用 `anti_join()` 找出未匹配记录
   - 思考：为什么 join 后做 `unmatched` 检查是好习惯？

.note-box[
💡 以上作业均基于本章演示数据 `df` 完成
]
]

---
name: summary
class: inverse, center, middle, animated, fadeIn

# 本章小结

.large[
**Tidyverse Core** → tibble · 管道 · 数据探索

**Data Transformation** → filter · mutate · select · group_by · summarize · across

**Joining & Reshaping** → *_join · bind_rows · pivot_longer · pivot_wider · 缺失值

**Type-Specific** → stringr · lubridate · forcats · purrr

**SAS/SQL 对照** → 分析逻辑可迁移
]

--

.large[.green[
参考文档：[r4ds.hadley.nz](https://r4ds.hadley.nz/) | 各包官方 reference 页面
]]

---
class: animated, fadeIn, center, middle

# 谢谢！

.large[讲师：王靖雅]

.gray[第四章 · 数据处理与清洗 · 2026]

.footnote[本 slides 使用 [xaringan](https://github.com/yihui/xaringan) 制作]
