---
title: "第五章：临床汇总表的计算与输出"
subtitle: "base R · rtables · tern · r2rtf · survival"
author: "王靖雅"
date: "2026-05-15"
output:
  xaringan::moon_reader:
    css: [default, Chap5-slides.css]
    lib_dir: libs
    nature:
      highlightStyle: atom-one-dark
      highlightLines: true
      countIncrementalSlides: false
      ratio: "16:9"
      slideNumberFormat: |
        <div class="progress-bar-container">
          <div class="progress-bar" style="width: calc(%current% / %total% * 100%);"></div>
        </div>
---

```{r setup, include=FALSE}
options(htmltools.dir.version = FALSE,
        tibble.print_max = 5,
        tibble.print_min = 5,
        tibble.width     = 65)
knitr::opts_chunk$set(
  fig.width = 8, fig.height = 3.5, fig.retina = 2,
  out.width = "100%",
  cache = FALSE,
  echo = TRUE,
  message = FALSE,
  warning = FALSE,
  comment = ""
)

library(dplyr)

# 课堂演示数据集 ----
adsl <- tibble::tibble(
  USUBJID = sprintf("SUBJ%03d", 1:16),
  ARM = rep(c("Treatment A", "Treatment B"), each = 8),
  AGE = c(61,67,59,72,64,55,69,63,58,62,70,66,54,73,68,60),
  SEX = c("Male","Female","Male","Male","Female","Female","Male","Female",
          "Female","Male","Male","Female","Female","Male","Female","Male"),
  RACE = c("Asian","Asian","White","Asian","White","Asian","Other","White",
           "Asian","White","White","Asian","Asian","Other","White","Asian"),
  ETHNIC = c("Not Hispanic or Latino","Not Hispanic or Latino",
             "Hispanic or Latino","Not Hispanic or Latino",
             "Not Hispanic or Latino","Hispanic or Latino",
             "Not Hispanic or Latino","Not Hispanic or Latino",
             "Not Hispanic or Latino","Not Hispanic or Latino",
             "Hispanic or Latino","Not Hispanic or Latino",
             "Not Hispanic or Latino","Hispanic or Latino",
             "Not Hispanic or Latino","Not Hispanic or Latino"),
  AVAL = c(14.2,10.8,16.4,8.1,12.5,18.0,7.4,13.1,
           15.0,11.2,9.5,12.0,17.2,6.8,10.4,14.8),
  CNSR = c(0,1,0,1,0,0,1,0,1,0,0,1,0,1,0,0)
) %>%
  mutate(
    AGEGR1   = if_else(AGE <= 65, "<=65", ">65"),
    is_event = CNSR == 0
  )
```

```{r xaringan-extra, echo=FALSE}
xaringanExtra::use_panelset()
xaringanExtra::use_tile_view()
xaringanExtra::use_clipboard()
xaringanExtra::use_animate_css()
xaringanExtra::use_scribble()
xaringanExtra::use_progress_bar(color = "#2d6a9f", location = "bottom")
```

---
name: title
class: inverse, center, middle, animated, fadeIn

# 第五章
## 临床汇总表的计算与输出

### base R · rtables · tern · r2rtf · survival

**讲师：Jingya Wang**

.footnote[配套大纲：`syllabus.md` 第五章 | 60 分钟]

.section-num[5]

---
name: toc
class: animated, fadeIn

# 目录

.pull-left[
.toc-item[.toc-num[§ 0] [从一个 Table Shell 开始](#sec0)]
.toc-item[.toc-num[§ 1] [统计量基础 & 分母约定](#sec1)]
.toc-item[.toc-num[§ 2] [base R 出表](#sec2)]
.toc-item[.toc-num[§ 3] [rtables / tern 出表](#sec3)]
]

.pull-right[
.toc-item[.toc-num[§ 4] [表格输出方式总览](#sec4)]
.toc-item[.toc-num[§ 5] [Survival Analysis 入口](#sec5)]
.toc-item[.toc-num[★] [课后练习](#homework)]
]

.footnote[按 `O` 键鸟瞰所有幻灯片 &ensp;| 按 `←→` 键导航]

---
class: animated, fadeIn

# 本章逻辑

.pull-left[
### 讲课主线

1. **Table Shell**：先给出目标，明确要算什么
2. **计算规则**：连续变量 vs 分类变量
3. **base R 实现**：理解底层算法
4. **rtables + tern 实现**：建立临床标准化表格思维
5. **输出**：RTF · Excel · Word/DOCX
6. **Survival Analysis**：时间事件分析的表格入口
]

.pull-right[
### 参考资料

| 包 | 文档 |
|---|---|
| rtables | [insightsengineering.github.io/rtables](https://insightsengineering.github.io/rtables/latest-release/) |
| tern | [insightsengineering.github.io/tern](https://insightsengineering.github.io/tern/latest-tag/) |
| formatters | [export_as_rtf](https://insightsengineering.github.io/formatters/latest-tag/reference/export_as_rtf.html) |
| r2rtf | CRAN 文档 |
| openxlsx | [ycphs.github.io/openxlsx](https://ycphs.github.io/openxlsx/) |
| survival | R 自带推荐包 |
]

---

name: sec0
class: inverse, center, middle, animated, fadeIn

# § 0
# 从一个 Table Shell 开始

.section-num[0]

.footnote[[↑ 返回目录](#toc)]

---
class: animated, fadeIn

# 0.1 这张表到底在表达什么

.pull-left[
### 典型 Demographics Table Shell

```
Table 14.1.2.1.1 Demographics (FAS)

                    Treatment A    Treatment B
                     (N=xx)         (N=xx)

Age (year)
  n                    xx             xx
  Mean                 xx.x           xx.x
  S.D.                 xx.xx          xx.xx
  Median               xx.x           xx.x
  Q1, Q3               xx.x, xx.x     xx.x, xx.x
  Min, Max             xx, xx         xx, xx

Age group (year), n (%)
  <= 65                xx (xx.x)      xx (xx.x)
  > 65                 xx (xx.x)      xx (xx.x)

Sex, n (%)
  Male                 xx (xx.x)      xx (xx.x)
  Female               xx (xx.x)      xx (xx.x)
```
]

.pull-right[
### 两大变量类型

.green-box[
**① 连续变量**  
`AGE`、`WEIGHT`、`BMI`  
→ n · Mean · SD · Median · Q1/Q3 · Min/Max
]

.tip-box[
**② 分类变量**  
`AGEGR1`、`SEX`、`RACE`、`ETHNIC`  
→ n (%) 按 level 展开
]

.note-box[
核心不是"画表"，而是：**按列分组，对变量做规则化汇总**
]
]

---
name: sec1
class: inverse, center, middle, animated, fadeIn

# § 1
# 统计量基础 & 分母约定

.section-num[1]

.footnote[[↑ 返回目录](#toc)]

---
class: animated, fadeIn

# 1.1 常见统计量与 R 函数对照

| 行标签 | 含义 | 常见 R 函数 |
|---|---|---|
| `n` | 非缺失样本数 | `sum(!is.na(x))` |
| `Mean` | 均值 | `mean(x, na.rm = TRUE)` |
| `S.D.` | 标准差 | `sd(x, na.rm = TRUE)` |
| `Median` | 中位数 | `median(x, na.rm = TRUE)` |
| `Q1, Q3` | 25% / 75% 分位数 | `quantile(x, probs = c(0.25, 0.75), na.rm = TRUE)` |
| `Min, Max` | 最小值与最大值 | `range(x, na.rm = TRUE)` |
| `n (%)` | 频数和百分比 | `table()` + `prop.table()` |

.warn-box[
**`sd()` 边界情况**：某组只有 1 个非缺失值时，`sd()` 返回 `NA`，这是统计上的正常行为，不是 bug。

**`quantile()` 算法**：默认 `type = 7`，如果 SAP 有固定口径（如 SAS 的 `PCTLDEF=5`），必须显式指定 `type`。
]

---
class: animated, fadeIn

# 1.2 两个分母问题——临床表最易出错的地方

.pull-left[
### 连续变量的分母

- `n` = 当前组该变量的**非缺失人数**
- 其他统计量也在非缺失值上计算

```r
x <- c(61, 67, NA, 72, 64)
sum(!is.na(x))   # n = 4，不是 5
mean(x, na.rm = TRUE)
```
]

.pull-right[
### 分类变量的分母

- `n` = 该 level 的人数
- `%` 的分母 = **当前 treatment group 的列总人数 N**

```r
# 百分比用列分母 N，不是 level 总和
count / N_col * 100
```

.warn-box[
SAP 另有规定时以 SAP 为准。最常见的 Demographics 表使用**列分母 `N_col`**，不是变量非缺失人数。
]
]

---
class: animated, fadeIn

# 1.3 课堂演示数据集

```{r eval=FALSE}
library(dplyr)

adsl <- tibble::tibble(
  USUBJID = sprintf("SUBJ%03d", 1:16),
  ARM     = rep(c("Treatment A", "Treatment B"), each = 8),
  AGE     = c(61, 67, 59, 72, 64, 55, 69, 63,
              58, 62, 70, 66, 54, 73, 68, 60),
  SEX     = c("Male","Female","Male","Male","Female","Female","Male","Female",
              "Female","Male","Male","Female","Female","Male","Female","Male"),
  RACE    = c("Asian","Asian","White","Asian","White","Asian","Other","White",
              "Asian","White","White","Asian","Asian","Other","White","Asian"),
  AVAL    = c(14.2,10.8,16.4,8.1,12.5,18.0,7.4,13.1,
              15.0,11.2,9.5,12.0,17.2,6.8,10.4,14.8),
  CNSR    = c(0,1,0,1,0,0,1,0,1,0,0,1,0,1,0,0)
) %>%
  mutate(
    AGEGR1   = if_else(AGE <= 65, "<=65", ">65"),  #<<
    is_event = CNSR == 0                            #<<
  )
```

.pull-left[
.note-box[`ARM`：列分组变量 | `AGE`：连续变量 | `AGEGR1/SEX/RACE/ETHNIC`：分类变量]
]
.pull-right[
.tip-box[`AVAL` + `is_event`：用于后面 survival analysis 入口示例]
]

---

name: sec2
class: inverse, center, middle, animated, fadeIn

# § 2
# 使用 base R 出表

.section-num[2]

.footnote[[↑ 返回目录](#toc)]

---
class: animated, fadeIn

# 2.1 base R 的三件事

.pull-left[
### 核心目标

base R 的重点不是"写得最短"，而是理解：

1. **如何拆组**
2. **如何对每组做统计**
3. **如何把多个统计结果拼成一张表**

### 常用函数速查

| 函数 | 用途 |
|---|---|
| `split()` | 按分组拆数据为列表 |
| `lapply()` | 对每组重复计算 |
| `tapply()` | 单统计量分组汇总 |
| `table()` | 频数统计 |
| `prop.table()` | 比例统计 |
| `quantile()` | 计算分位数 |
]

.pull-right[
### 与 tidyverse 的关系

| 维度 | base R | tidyverse |
|---|---|---|
| 学习价值 | 理解底层算法 | 工程效率更高 |
| 透明度 | 高 | 中 |
| 临床表复用 | 一般 | 配合 rtables 更强 |

.green-box[
**教学顺序：先 base R → 再 rtables/tern**  
先知道每一行怎么算，才不会变成"只会抄模板"
]
]

---
class: animated, fadeIn

# 2.2 连续变量汇总函数

.pull-left[
### 定义通用统计函数

```{r}
cont_stats <- function(x) {
  q <- quantile(x, probs = c(0.25, 0.75),
                na.rm = TRUE, names = FALSE)
  r <- range(x, na.rm = TRUE)

  list(
    n      = sum(!is.na(x)),
    mean   = mean(x, na.rm = TRUE),
    sd     = sd(x, na.rm = TRUE),
    median = median(x, na.rm = TRUE),
    q1     = q[1],
    q3     = q[2],
    min    = r[1],
    max    = r[2]
  )
}

cont_stats(adsl$AGE)
```
]

.pull-right[
### 两个高频易错点

```{r}
# 只有 1 个值时，sd() 返回 NA（正常）
sd(c(5))
```

```{r}
# 默认 type=7，如需 SAS 口径可指定
quantile(adsl$AGE,
         probs = c(0.25, 0.75),
         type  = 7)
```

.warn-box[
如果 SAP 指定分位数算法（如 SAS PCTLDEF=5），  
必须在 `quantile()` 里显式写 `type = 2`
]
]

---
class: animated, fadeIn

# 2.3 `split()` + `lapply()` 按组计算

.panelset[
.panel[.panel-name[split + lapply]
```{r}
# split：把 AGE 按 ARM 拆成列表
age_by_arm <- split(adsl$AGE, adsl$ARM)

# lapply：对每组重复调用 cont_stats
age_summary <- lapply(age_by_arm, cont_stats)
str(age_summary, max.level = 2)
```
.tip-box[`split()` 先按组拆分，`lapply()` 对每组重复相同计算——这是最直观的分组分析入口。]
]
.panel[.panel-name[tapply 单统计量]
```{r}
# tapply 适合"一个统计量一行"的需求
tapply(adsl$AGE, adsl$ARM, mean, na.rm = TRUE)
```
```{r}
tapply(adsl$AGE, adsl$ARM, median, na.rm = TRUE)
```
```{r}
tapply(adsl$AGE, adsl$ARM,
       function(x) quantile(x, 0.25, na.rm = TRUE))
```
.note-box[需要多个统计量时，`split()` + `lapply()` 更自然；只要一个统计量时，`tapply()` 更简洁。]
]
.panel[.panel-name[格式化为表格文本]
```{r}
fmt_num  <- function(x, d=1) ifelse(is.na(x), "NA",
              formatC(x, format="f", digits=d))
fmt_pair <- function(x, y, d=1, sep=", ")
              paste0(fmt_num(x,d), sep, fmt_num(y,d))

cont_stats_to_rows <- function(x) {
  s <- cont_stats(x)
  c("n"        = as.character(s$n),
    "Mean"     = fmt_num(s$mean, 1),
    "S.D."     = fmt_num(s$sd,   2),
    "Median"   = fmt_num(s$median, 1),
    "Q1, Q3"   = fmt_pair(s$q1, s$q3, 1),
    "Min, Max" = fmt_pair(s$min, s$max, 0))
}

lapply(age_by_arm, cont_stats_to_rows)
```
]
]

---
class: animated, fadeIn

# 2.4 分类变量：`table()` & `prop.table()`

.panelset[
.panel[.panel-name[频数表]
```{r}
# 单变量频数
table(adsl$SEX)
```
```{r}
# 二维交叉表
table(adsl$ARM, adsl$SEX)
```
]
.panel[.panel-name[比例表]
```{r}
# margin=1：按行求比例（行是 ARM，列是 SEX）
prop.table(table(adsl$ARM, adsl$SEX), margin = 1)
```
.warn-box[
`margin = 1` 按行（ARM）计算比例；`margin = 2` 按列计算比例；不写 `margin` 则按总体计算。  
临床表通常用 `margin = 1`（每个 ARM 组的人数作分母）。
]
]
.panel[.panel-name[n (%) 格式化]
```{r}
fmt_n_pct <- function(count, denom, digits = 1) {
  pct <- ifelse(denom == 0, NA_real_, 100 * count / denom)
  paste0(count, " (",
         formatC(pct, format = "f", digits = digits), ")")
}

# 演示
fmt_n_pct(5, 8)   # 5/8 = 62.5%
```
]
.panel[.panel-name[分类变量整体汇总]
```{r}
cat_summary <- function(data, var, arm_var = "ARM") {
  tab   <- table(data[[arm_var]], data[[var]])
  denom <- rowSums(tab)
  out   <- as.data.frame.matrix(tab)
  for (lv in names(out))
    out[[lv]] <- mapply(fmt_n_pct, out[[lv]], denom)
  t(out)
}

cat_summary(adsl, "SEX")
```
]
]

---
class: animated, fadeIn

# 2.5 拼成完整 Demographics Table

.panelset[
.panel[.panel-name[列头]
```{r}
col_n       <- table(adsl$ARM)
col_headers <- paste0(names(col_n), " (N=",
                      as.integer(col_n), ")")
col_headers
```
]
.panel[.panel-name[连续变量 section]
```{r}
build_cont_section <- function(data, var, label,
                               arm_var = "ARM") {
  xs         <- split(data[[var]], data[[arm_var]])
  stats_list <- lapply(xs, cont_stats_to_rows)
  stat_names <- names(stats_list[[1]])
  out <- data.frame(
    row_label = c(label, paste0("  ", stat_names)),
    stringsAsFactors = FALSE
  )
  for (arm in names(stats_list))
    out[[arm]] <- c("", unname(stats_list[[arm]]))
  out
}

age_section <- build_cont_section(adsl, "AGE", "Age (year)")
age_section
```
]
.panel[.panel-name[分类变量 section]
```{r}
build_cat_section <- function(data, var, label,
                              arm_var = "ARM") {
  tab        <- table(data[[arm_var]], data[[var]])
  denom      <- rowSums(tab)
  levels_var <- colnames(tab)
  out <- data.frame(
    row_label = c(label, paste0("  ", levels_var)),
    stringsAsFactors = FALSE
  )
  for (i in seq_len(nrow(tab))) {
    arm_name    <- rownames(tab)[i]
    values      <- mapply(fmt_n_pct, tab[i,], denom[i])
    out[[arm_name]] <- c("", unname(values))
  }
  out
}

sex_section  <- build_cat_section(adsl, "SEX",    "Sex, n (%)")
race_section <- build_cat_section(adsl, "RACE",   "Race, n (%)")
agegr_section<- build_cat_section(adsl, "AGEGR1", "Age group, n (%)")
```
]
.panel[.panel-name[合并输出]
```{r}
demo_table_base <- rbind(age_section, agegr_section,
                         sex_section, race_section)
names(demo_table_base)[-1] <- col_headers
demo_table_base
```
.green-box[
**base R 优点**：完全透明、可高度定制、适合教学和调试  
**base R 缺点**：缩进/分页/版式能力弱，复用性一般
]
]
]

---

name: sec3
class: inverse, center, middle, animated, fadeIn

# § 3
# 使用 rtables / tern 出表

.section-num[3]

.footnote[[↑ 返回目录](#toc)]

---
class: animated, fadeIn

# 3.1 rtables 的核心思想

.pull-left[
### 表格引擎三步走

```
① 定义布局 layout
      ↓
② 把数据填进布局
      ↓
③ 生成可打印 / HTML / RTF 的表对象
```

### 关键函数

| 函数 | 作用 |
|---|---|
| `basic_table()` | 初始化布局 |
| `split_cols_by()` | 按列变量拆分列头 |
| `split_rows_by()` | 按行变量生成层级 |
| `analyze()` | 对变量应用分析函数 |
| `build_table()` | 把数据填进布局 |
]

.pull-right[
### 最小骨架

```{r eval=FALSE}
library(rtables)

lyt <- basic_table(show_colcounts = TRUE) %>%
  split_cols_by("ARM")

tbl <- build_table(lyt, df = adsl)
tbl
```

.tip-box[
`rtables` 负责**表格结构和布局**  
`formatters` 负责**单元格内容怎么显示**  
`tern` 负责**常见临床统计分析函数**
]

.note-box[
与 base R 的区别：  
- base R：先算成对象，再自己拼表  
- rtables：边描述布局，边描述每个区域怎么计算
]
]

---
class: animated, fadeIn

# 3.2 `formatters` 简介

.pull-left[
### 它做什么

1. 把值格式化为显示文本
2. 为 rtables 对象提供 ASCII 渲染能力

### 三个核心概念

**① `rcell()`** — 构造一个表格单元格

```{r eval=FALSE}
library(formatters)
rcell(12.345, format = "xx.x")
rcell(c(10.2, 18.6), format = "xx.x, xx.x")
```

**② `in_rows()`** — 把多条统计量打包成多行

**③ 格式标签 `format = "..."`**

| 格式标签 | 含义 |
|---|---|
| `"xx.x"` | 保留 1 位小数 |
| `"xx.xx"` | 保留 2 位小数 |
| `"xx (xx.x%)"` | 频数 + 百分比 |
| `"xx.x, xx.x"` | 两值并列 |
]

.pull-right[
### 格式化验证

```{r eval=FALSE}
formatters::format_value(5.1235,
                         format = "xx.xx")

formatters::format_value(c(1.2355, 2.6789),
                         format = "(xx.xx, xx.xx)")
```

.tip-box[
- base R 出表：格式化靠 `paste()` / `sprintf()` / `formatC()`
- rtables 工作流：格式化交给 `formatters`
]

.green-box[
`formatters` = rtables 的"显示层工具箱"  
很多 rtables 表格的显示效果，本质上就是 `formatters` 在做值的渲染
]
]

---
class: animated, fadeIn

# 3.3 自定义连续变量分析函数

```{r eval=FALSE}
library(rtables)
library(formatters)

cont_afun <- function(x, .N_col, ...) {
  q <- quantile(x, probs = c(0.25, 0.75), na.rm = TRUE, names = FALSE)
  r <- range(x, na.rm = TRUE)

  in_rows(
    "n"        = rcell(sum(!is.na(x)),           format = "xx"),
    "Mean"     = rcell(mean(x, na.rm = TRUE),     format = "xx.x"),
    "S.D."     = rcell(sd(x, na.rm = TRUE),       format = "xx.xx"),
    "Median"   = rcell(median(x, na.rm = TRUE),   format = "xx.x"),
    "Q1, Q3"   = rcell(q,                         format = "xx.x, xx.x"),
    "Min, Max" = rcell(r,                          format = "xx, xx")
  )
}

lyt_age <- basic_table(show_colcounts = TRUE) %>%
  split_cols_by("ARM") %>%
  analyze("AGE", afun = cont_afun, var_labels = "Age (year)")  #<<

tbl_age <- build_table(lyt_age, adsl)
tbl_age
```

.note-box[`afun` = 给变量的分析函数；`in_rows()` = 返回多行；`rcell()` = 单元格内容 + 显示格式]

---
class: animated, fadeIn

# 3.4 tern：`analyze_vars()` 连续变量

```{r eval=FALSE}
library(tern)

lyt_tern_cont <- basic_table(show_colcounts = TRUE) %>%
  split_cols_by("ARM") %>%
  analyze_vars(
    vars    = "AGE",
    .stats  = c("n", "mean_sd", "median",
                "quantiles", "range"),                 #<<
    .labels = c(
      n          = "n",
      mean_sd    = "Mean (SD)",
      median     = "Median",
      quantiles  = "Q1 - Q3",
      range      = "Min - Max"
    ),
    .formats = c(
      mean_sd   = "xx.x (xx.xx)",
      quantiles = "xx.x - xx.x",
      range     = "xx - xx"
    )
  )

tbl_tern_cont <- build_table(lyt_tern_cont, adsl)
tbl_tern_cont
```

.tip-box[`analyze_vars()` 的 `.stats` 可选值：`n` `mean` `sd` `mean_sd` `median` `quantiles` `iqr` `range` `min` `max`]

---
class: animated, fadeIn

# 3.5 tern：分类变量 `analyze_vars()`

.pull-left[
### 场景一：分类变量分布

```{r eval=FALSE}
adsl2 <- adsl %>%
  mutate(
    SEX    = factor(SEX),
    RACE   = factor(RACE),
    AGEGR1 = factor(AGEGR1)
  )

lyt_tern_cat <- basic_table(
    show_colcounts = TRUE) %>%
  split_cols_by("ARM") %>%
  analyze_vars(
    vars    = c("AGEGR1", "SEX", "RACE"),
    .stats  = c("count_fraction_fixed_dp") #<<
  )

tbl_tern_cat <- build_table(
  lyt_tern_cat, adsl2)
tbl_tern_cat
```

.note-box[
对因子型变量，`analyze_vars()` 自动给出各 level 的 `n (%)`。  
**务必先把分类变量转成 `factor`！** 尤其当 level 顺序有业务要求时。
]
]

.pull-right[
### 场景二：`count_occurrences()` 事件表

适用于**一人多条记录**（AE、MH、CM）且需要按受试者去重统计 occurrence：

```{r eval=FALSE}
lyt_occ <- basic_table() %>%
  split_cols_by("ARM") %>%
  add_colcounts() %>%
  count_occurrences(      #<<
    vars   = "MHDECOD",
    .stats = "count_fraction_fixed_dp"
  )

tbl_occ <- build_table(
  lyt_occ, mh,
  alt_counts_df = adsl_count  #<<
)
tbl_occ
```

.warn-box[
`alt_counts_df`：让列头 N 来自 ADSL，  
不是来自明细事件表——这是高频错误来源！
]
]

---
class: animated, fadeIn

# 3.6 base R vs rtables / tern 对比

| 维度 | base R | rtables / tern |
|---|---|---|
| 学习门槛 | 低，语法通用 | 初期抽象，需理解 layout 思维 |
| 算法透明度 | 高 | 中（很多功能封装好了） |
| 临床表复用性 | 一般 | 高 |
| 版式控制 | 需自己处理 | 适合复杂层级表 |
| 生存分析扩展 | 要搭更多代码 | 有现成函数入口 |
| 适合场景 | 教学 / 调试 / 高度定制 | 生产 / 标准化 / 团队复用 |

.green-box[
**教学建议**：先 base R 理解算法 → 再 rtables/tern 提效  
只有先知道每一行怎么算，后面用框架才不会变成"只会抄模板"
]

---

name: sec4
class: inverse, center, middle, animated, fadeIn

# § 4
# 表格输出方式总览

.section-num[4]

.footnote[[↑ 返回目录](#toc)]

---
class: animated, fadeIn

# 4.1 输出路径速查图

.pull-left[
### 结果是 `data.frame`

| 目标格式 | 推荐函数 |
|---|---|
| **Excel** | `openxlsx::write.xlsx()` |
| **Word** | `flextable()` + `officer` |
| **RTF** | `r2rtf::rtf_body()` → `write_rtf()` |

### 结果是 `rtables` 对象

| 目标格式 | 推荐函数 |
|---|---|
| 页面展示 | `print()` / `as_html()` |
| **RTF** | `formatters::export_as_rtf()` |
| **Word** | `tt_to_flextable()` + `officer` |
| **Excel** | `as_result_df()` + `openxlsx` |
]

.pull-right[
### 三种格式的定位

.note-box[
**RTF** → 偏"打印交付"  
生产环境正式提交，保留完整表格排版
]

.tip-box[
**Excel** → 偏"审阅与追踪"  
QC、内部 review、数据核查
]

.green-box[
**DOCX** → 偏"文档集成与业务沟通"  
CSR、内部报告、幻灯片配套
]

.warn-box[
`readxl` 只读不写！写 Excel 用 `openxlsx`。
]
]

---
class: animated, fadeIn

# 4.2 Excel：`openxlsx`

.pull-left[
### 最简写法

```{r eval=FALSE}
library(openxlsx)

openxlsx::write.xlsx(
  demo_table_base,
  "demographics_base.xlsx"
)
```

### 更完整的写法

```{r eval=FALSE}
wb <- createWorkbook()
addWorksheet(wb, "Demographics")
writeData(wb,
          sheet    = "Demographics",
          x        = demo_table_base)

# 可以继续添加样式、格式等
# ... addStyle(), conditionalFormatting() ...

saveWorkbook(wb,
             file      = "demographics_base.xlsx",
             overwrite = TRUE)
```
]

.pull-right[
### 常用扩展操作

```{r eval=FALSE}
# 设置列宽
setColWidths(wb, 1,
             cols   = 1:3,
             widths = c(25, 15, 15))

# 加粗表头
headerStyle <- createStyle(
  textDecoration = "bold",
  halign         = "center"
)
addStyle(wb, 1,
         style = headerStyle,
         rows  = 1,
         cols  = 1:3)
```

.tip-box[
`createWorkbook()` → `addWorksheet()` → `writeData()` → `saveWorkbook()`  
是 `openxlsx` 的标准四步流程，可在此基础上叠加样式。
]
]

---
class: animated, fadeIn

# 4.3 Word：`flextable` + `officer`

```{r eval=FALSE}
library(flextable)
library(officer)

# ① 把 data.frame 转成 flextable 对象
ft <- flextable(demo_table_base) %>%
  theme_booktabs() %>%
  autofit()

# ② 把 flextable 写入 Word 文档
doc <- read_docx() %>%
  body_add_par("Table 14.1.2.1.1 Demographics",
               style = "heading 1") %>%
  body_add_flextable(value = ft)

print(doc, target = "demographics_base.docx")
```

.pull-left[
.note-box[
`flextable` 负责**表格对象**  
`officer` 负责**往 Word 里写内容**
]
]
.pull-right[
.tip-box[
如果结果是 `rtables` 对象，可先用 `rtables::tt_to_flextable()` 转换，再接入 `officer` 同样的写入流程
]
]

---
class: animated, fadeIn

# 4.4 RTF：`r2rtf` 语法骨架

### r2rtf 的核心思想："先准备数据，再一层层加表格属性"

```{r eval=FALSE}
library(r2rtf)

demo_table_base %>%
  rtf_page(orientation = "landscape",    # ① 页面
           width = 11, height = 8.5) %>%
  rtf_title(                             # ② 标题
    title       = c("Table 14.1.2.1.1",
                    "Demographics (Full Analysis Set)"),
    text_format = c("b", "")
  ) %>%
  rtf_colheader(                         # ③ 列头
    colheader     = paste("Characteristic",
                          "Treatment A (N=8)",
                          "Treatment B (N=8)", sep=" | "),
    col_rel_width = c(3, 2, 2)
  ) %>%
  rtf_body(                              # ④ 表体
    col_rel_width      = c(3, 2, 2),
    text_justification = c("l", "c", "c")
  ) %>%
  rtf_footnote(footnote = c(             # ⑤ 脚注
    "N = number of subjects in each treatment group.",
    "Percentages are based on column denominator."
  ), as_table = FALSE) %>%
  rtf_source(source = "[datasource: ADSL]",
             as_table = FALSE) %>%
  rtf_encode() %>%                       # ⑥ 编码
  write_rtf("demographics_base.rtf")    # ⑦ 写出
```

---
class: animated, fadeIn

# 4.5 `r2rtf` 高频参数详解

.panelset[
.panel[.panel-name[col_rel_width]
```{r eval=FALSE}
rtf_body(col_rel_width = c(3, 2, 2))
```

- 相对宽度比例，不是绝对像素
- 第一列（row label）通常设更大
- `rtf_colheader()` 和 `rtf_body()` 的列宽**必须保持一致**

.warn-box[列宽不一致会导致列头和表体错位！]
]
.panel[.panel-name[text_justification]
```{r eval=FALSE}
rtf_body(text_justification = c("l", "c", "c"))
```

| 值 | 对齐方式 |
|---|---|
| `"l"` | 左对齐（适合 row label） |
| `"c"` | 居中（适合数值列） |
| `"r"` | 右对齐 |

]
.panel[.panel-name[text_format]
```{r eval=FALSE}
rtf_title(text_format = c("b", ""))
rtf_body(text_format  = c("b", "", ""))
```

| 值 | 样式 |
|---|---|
| `"b"` | 加粗 |
| `"i"` | 斜体 |
| `"u"` | 下划线 |
| `"ub"` | 下划线 + 加粗 |

]
.panel[.panel-name[r2rtf 易错点]
.warn-box[
1. `r2rtf` 适合处理**已经整理好的 data.frame**，不是拿来做统计的
2. `rtf_colheader()` 与 `rtf_body()` 的 `col_rel_width` 必须一致
3. 第一列通常要更宽，否则 row label 会换行
4. 含中文、希腊字母、上标脚注编号时，提前用 `utf8Tortf()` 验证
5. 团队已有封装函数时应**优先复用**，不要每张表从头手写
]
]
]

---
class: animated, fadeIn

# 4.6 RTF：`formatters::export_as_rtf()`（rtables 对象）

.pull-left[
### 直接从 rtables 对象导出

```{r eval=FALSE}
library(formatters)

# 最简写法
export_as_rtf(
  tbl_tern_cont,
  file = "demographics_tern_direct.rtf"
)
```

### 控制版式参数

```{r eval=FALSE}
export_as_rtf(
  tbl_tern_cont,
  file        = "demographics_tern_direct.rtf",
  landscape   = TRUE,       #<<
  page_type   = "letter",
  margins     = c(bottom=0.5, left=0.75,
                  top=0.5, right=0.75),
  font_family = "Courier",  #<<
  font_size   = 8,
  paginate    = TRUE        #<<
)
```
]

.pull-right[
### 关键参数说明

| 参数 | 说明 |
|---|---|
| `landscape` | 横向页面 |
| `page_type` | 页面尺寸规格 |
| `margins` | 页边距（英寸） |
| `font_family` | 必须用 **monospaced** 字体 |
| `paginate` | 长表自动分页 |
| `round_type` | 舍入风格（可对齐 SAS 口径） |

.warn-box[
`font_family` 必须是等宽字体（如 Courier），否则报错！
]

.note-box[
官方文档标注为 **experimental**；  
生产环境建议先做一轮样式验证。  
更需要深度定制版式 → 转 data.frame 走 `r2rtf`
]
]

---

name: sec5
class: inverse, center, middle, animated, fadeIn

# § 5
# Survival Analysis 怎么出？

.section-num[5]

.footnote[[↑ 返回目录](#toc)]

---
class: animated, fadeIn

# 5.1 生存分析的场景

.pull-left[
### 临床项目中常见的 time-to-event 终点

- **OS** — Overall Survival
- **PFS** — Progression-Free Survival
- **DoR** — Duration of Response
- **TTR** — Time to Response

### 核心包：`survival`

| 函数 | 作用 |
|---|---|
| `Surv()` | 构造生存对象 |
| `survfit()` | Kaplan-Meier 拟合 |
| `coxph()` | Cox 比例风险模型 |
]

.pull-right[
### 关系层次

```
survival        ← 底层建模
    ↓
tern::surv_time()  ← 贴近 TFL 的上层接口
    ↓
rtables         ← 表格框架
    ↓
formatters / r2rtf  ← 输出
```

.warn-box[
**在调用任何生存分析函数之前，先确认：**  
- `is_event` 的事件定义是否按分析口径
- 时间变量是否已转成正确单位（月/天）
- 删失规则是否与 SAP 一致
这些直接影响 survival summary 的结果！
]
]

---
class: animated, fadeIn

# 5.2 `survival` 基础语法

.pull-left[
### Kaplan-Meier

```{r eval=FALSE}
library(survival)

# AVAL：时间变量；is_event：事件标记
km_fit <- survfit(
  Surv(AVAL, is_event) ~ ARM,
  data = adsl
)
summary(km_fit)
```

### Cox 比例风险模型

```{r eval=FALSE}
cox_fit <- coxph(
  Surv(AVAL, is_event) ~ ARM + AGE + SEX,
  data = adsl
)
summary(cox_fit)
```

Cox 模型可直接引出：
- Hazard Ratio（HR）
- 95% CI
- p-value
]

.pull-right[
### KM 图：`survminer`（可点到为止）

```{r eval=FALSE}
library(survminer)

ggsurvplot(
  km_fit,
  data       = adsl,
  risk.table = TRUE,
  pval       = TRUE
)
```

.tip-box[
`survminer::ggsurvplot()` 适合展示 KM 曲线 + 风险表 + p 值，是临床 KM 图最常用的绘图工具。本章重点仍在表格输出，图形部分点到为止。
]
]

---
class: animated, fadeIn

# 5.3 `tern::surv_time()` — 临床表接口

.pull-left[
### 基础用法

```{r eval=FALSE}
library(tern)

lyt_surv <- basic_table(
    show_colcounts = TRUE) %>%
  split_cols_by("ARM") %>%
  surv_time(                        #<<
    vars      = "AVAL",
    var_labels = "Overall Survival (Months)",
    is_event  = "is_event",
    .stats    = c("median",
                  "median_ci",
                  "quantiles",
                  "range")
  )

tbl_surv <- build_table(lyt_surv, adsl)
tbl_surv
```
]

.pull-right[
### 参数说明

| 参数 | 说明 |
|---|---|
| `vars` | 时间变量 |
| `is_event` | 事件标记变量 |
| `var_labels` | 表里显示的行标题 |
| `.stats` | 展示哪些统计量 |
| `control_surv_time()` | 置信区间、分位数细节 |

### 控制 CI 方法

```{r eval=FALSE}
lyt_surv2 <- basic_table(
    show_colcounts = TRUE) %>%
  split_cols_by("ARM") %>%
  surv_time(
    vars     = "AVAL",
    is_event = "is_event",
    control  = control_surv_time(
      conf_level = 0.95,
      conf_type  = "log-log"     #<<
    )
  )
```
]

---
class: animated, fadeIn

# 5.4 Survival Table 输出

survival 分析结果同样可以沿用前面的输出路径：

.panelset[
.panel[.panel-name[RTF（推荐路径）]
```{r eval=FALSE}
# rtables 对象 → 直接 export_as_rtf
library(formatters)

export_as_rtf(
  tbl_surv,
  file      = "os_table.rtf",
  landscape = TRUE,
  font_size = 8,
  paginate  = TRUE
)
```
.tip-box[生存分析表通常列较多，建议 `landscape = TRUE`。]
]
.panel[.panel-name[Word]
```{r eval=FALSE}
library(flextable); library(officer)

ft_surv <- rtables::tt_to_flextable(tbl_surv) %>%
  flextable::theme_booktabs(bold_header = TRUE)

doc <- officer::read_docx() %>%
  officer::body_add_par("Overall Survival",
                        style = "heading 1") %>%
  officer::body_add_flextable(value = ft_surv)

print(doc, target = "os_table.docx")
```
]
.panel[.panel-name[Excel]
```{r eval=FALSE}
# 先转数据框再写 Excel
tbl_df <- rtables::as_result_df(tbl_surv)
openxlsx::write.xlsx(tbl_df, "os_table.xlsx")
```
.note-box[`as_result_df()` 把 rtables 对象转为易处理的 data.frame，适合 Excel 审阅版。]
]
]

---

name: homework
class: animated, fadeIn

# 课后练习

.pull-left[
### Part A：base R 出表

1. 用 base R 重做一张 `Weight` 和 `BMI` 的连续变量汇总表
   - 定义通用 `cont_stats()` 函数
   - 用 `split()` + `lapply()` 按 ARM 计算
   - 格式化为临床表显示文本

2. 把 `ETHNIC`（Ethnicity）加入 Demographics Table
   - 注意 ETHNIC 取值较长，观察格式化输出效果

### Part B：rtables / tern 出表

3. 把 `SEX`、`RACE`、`ETHNIC` 改成 `tern::analyze_vars()` 输出
   - 记得先把变量转成 `factor`
   - 尝试指定 level 顺序

4. 用 `count_occurrences()` 输出一张 Medical History 表
   - 构造一个 MH 明细数据框
   - 用 `alt_counts_df = adsl_count` 正确指定列分母
]

.pull-right[
### Part C：输出

5. 把最终 Demographics 结果分别导出为：
   - `.xlsx`（`openxlsx`）
   - `.docx`（`flextable` + `officer`）
   - `.rtf`（`r2rtf` 和 / 或 `formatters::export_as_rtf()`）
   - 比较三种格式的视觉差异和适用场景

### Part D：Survival Analysis

6. 用 `survival::survfit()` 做 KM 估计，打印 `summary()`
7. 用 `tern::surv_time()` 输出同一份数据的 Median OS 表
8. 比较两者的差异：统计结果是否一致？显示格式有何不同？

.note-box[以上练习均基于本章演示数据 `adsl` 完成]
]

---
class: inverse, center, middle, animated, fadeIn

# 本章小结

.large[
**Table Shell** → 先明确目标结构，理解连续/分类变量的统计量和分母规则

**base R** → `split` · `lapply` · `tapply` · `table` · `prop.table` · `quantile`

**rtables / tern** → `basic_table` · `split_cols_by` · `analyze_vars` · `count_occurrences`

**输出** → data.frame → `openxlsx` / `flextable+officer` / `r2rtf`  
&ensp;&ensp;&ensp;&ensp;&ensp;&ensp;&ensp;&ensp;rtables → `formatters::export_as_rtf` / `tt_to_flextable`

**Survival** → `survival::survfit/coxph` → `tern::surv_time`
]

--

.large[.green[
参考文档：[rtables](https://insightsengineering.github.io/rtables/latest-release/) | [tern](https://insightsengineering.github.io/tern/latest-tag/) | [r2rtf CRAN](https://cran.r-project.org/package=r2rtf)
]]

---
class: animated, fadeIn, center, middle

# 谢谢！

.large[讲师：Jingya Wang]

.gray[第五章 · 临床汇总表的计算与输出 · 2026]

.footnote[本 slides 使用 [xaringan](https://github.com/yihui/xaringan) 制作]
